臺灣高等法院臺中分院刑事判決
110年度金上訴字第670號
上  訴  人  
即  被  告  林祐任



上列上訴人因加重詐欺等案件，不服臺灣臺中地方法院109年度
原金訴字第25號中華民國109年12月28日第一審判決（起訴案號
：臺灣臺中地方檢察署108年度偵字第29012號），提起上訴，本
院判決如下：
    主  文
原判決撤銷。
乙○○犯如附表一編號1-3所示之罪，各處如附表一編號1-3「主文
」欄所示之刑。應執行有期徒刑壹年陸月。
    事  實
一、乙○○與林偉杰（所涉加重詐欺、洗錢等犯行，業經原審判處
    罪刑確定）均於民國108年4月初，基於參與犯罪組織犯意，
    加入真實姓名年籍不詳通訊軟體微信暱稱「人造人17號」、
    「衛生紙」、「清心」、「賽魯」等人所組成之3 人以上，
    以實施詐術為手段，具持續性及牟利性之結構性組織詐欺集
    團（下稱本案詐欺集團，無證據證明成員中有未滿18歲之人
    ），擔任「收簿手」，依指示至便利商店領取內有人頭帳戶
    金融機構存摺及提款卡等物之包裹，約定每領1件包裹可取
    得新臺幣（下同）500元之報酬。乙○○於參與本案詐欺集團
    期間，與林偉杰、「人造人17號」、「衛生紙」、「賽魯」
    、夏志華、王契文（2人所涉加重詐欺等犯行，分別經臺灣
    臺中地方法院〈下稱臺中地院〉以109年度原金訴字第1號判決
    、臺灣彰化地方法院〈下稱彰化地院〉以108年度訴字第1173
    號判決判處罪刑）、戴韶賢（所涉加重詐欺等犯行，業經彰
    化地院以108年度訴字第1173號判決判處罪刑）及本案詐欺
    集團不詳成員共同意圖為自己不法所有，基於三人以上共同
    詐欺取財及隱匿詐欺所得去向之一般洗錢犯意聯絡，先由暱
    稱「陳麗麗」之成員於108年4月14日晚上9時前某時，以LIN
    E向牟映慈（所涉幫助詐欺犯行，業經臺灣臺中地方檢察署〈
    下稱臺中地檢署〉檢察官為緩起訴處分確定）徵求金融帳戶
    金融卡，牟映慈遂於同年月17日晚上9時許，前往臺中市○○
    區○○路000000號統一超商，將內有其申辦之合作金庫商業銀
    行帳號0000000000000號（下稱系爭合庫銀行帳戶）、中華
    郵政股份有限公司臺中嶺東郵局帳號00000000000000號（下
    稱系爭郵局帳戶）、新光商業銀行帳號000-0000000000000
    號（下稱系爭新光銀行帳戶）帳戶存摺、提款卡之包裹（收
    件人：楊*偉、收件門市：永隆、交貨便服務代碼：Z000000
    00000號），交由宅急便快遞，寄至臺中市○○區○○路000號統
    一超商永隆門市，乙○○乃依「人造人17號」、「衛生紙」、
    「清心」等人指示，於同月20日凌晨2時15分許，駕駛女友
    楊家榛（所涉詐欺等罪嫌，另經檢察官為不起訴處分）承租
    之車牌號碼000-0000號租賃小客車（所涉詐欺等罪嫌，另經
    檢察官為不起訴處分），搭載林偉杰至上開統一超商永隆門
    市領取牟映慈寄送之上開包裹，轉交予本案詐欺集團其他成
    員。再由本案詐欺集團不詳成員，於附表一編號1-3所示時
    間，以附表一編號1-3所示詐欺方式，向附表一編號1-3所示
    被害人施詐，致其等均陷於錯誤，於附表一編號1-3所示匯
    款時間，將附表一編號1-3所示金額轉入如附表一編號1-3所
    示之牟映慈帳戶，而後由王契文、戴韶賢於附表二編號1-2
    所示時、地，分別持系爭新光銀行帳戶、合庫銀行帳戶提款
    卡，提領如附表二編號1-2所示款項，另由夏志華將系爭郵
    局帳戶交付王契文，由王契文於附表二編號3所示時、地，
    持系爭郵局帳戶提款卡，提領如附表二編號3所示款項，並
    將所提領款項均交予上手，以此方式製造金流斷點，致無從
    追查前揭犯罪所得之去向，而隱匿詐欺犯罪所得。
二、嗣因牟映慈報警，經警至上開統一超商永隆門市部調取監視
    錄影畫面，始循線查悉上情。
    理  由
一、原審就上訴人即被告乙○○（下稱被告）被訴參與犯罪組織罪
    部分，雖不另為不受理之諭知，惟此部分行為如成立犯罪，
    與被告經判處罪刑之加重詐欺等罪具想像競合之裁判上一罪
    關係，且被告已就上開有罪部分提起合法上訴，其上訴效力
    自應及於訴訟上具裁判上一罪關係之參與犯罪組織罪部分（
    最高法院105 年度台非字第220號判決意旨參照) ，是該部
    分亦為本院審判範圍，合先敘明。
二、以下所引用具傳聞性質之證據資料，檢察官、被告於本院均
    未爭執證據能力（本院卷第199-202頁）。又本案所引用之
    非供述證據，檢察官、被告均未表示無證據能力，除證人林
    偉杰、楊家榛、牟映慈、戊○○、丙○○、丁○○於警詢及偵查中
    未經具結所為關於被告涉犯參與犯罪組織罪之陳述，依組織
    犯罪防制條例第12條第1 項中段規定無證據能力外，其餘部
    分，依法均可作為認定犯罪事實之證據。
三、認定犯罪事實所憑之證據及理由
　　上開犯罪事實，業據被告於原審及本院坦承不諱(原審卷第2
    02、316頁；本院卷第203、205頁），並與下列證據相符：
　㈠證人即共同正犯林偉杰及證人楊家榛、牟映慈於警詢、偵查
    之證述（臺中地檢署108年度偵字第29012號卷〈下稱29012號
    偵卷〉第247-251、59-64、83-87、237-243）；
　㈡證人即被害人戊○○、丙○○、丁○○於警詢之證述（臺灣彰化地
    方檢察署108年度偵字第5664號卷〈下稱5664號偵卷〉第323-3
    41、431至439頁；臺中地檢署108年度他字第5807號卷〈下稱
    他字卷〉第35-37頁）（上開㈠㈡證人之證述，均應排除其等於
    警詢及偵查中未經具結所為關於被告涉犯參與犯罪組織罪部
    分之陳述）；
　㈢警員職務報告、指認犯罪嫌疑人紀錄表（指認人：楊家榛、
    乙○○）、汽車租賃契約書、楊家榛身分證、駕照影本、車牌
    號碼000-0000號車輛詳細資料報表、牟映慈與LINE暱稱「陳
    麗麗」對話紀錄、臉書貼文、路口、統一超商監視器畫面、
    統一超商交貨便查詢系統照片、牟映慈申設合作金庫銀行黎
    明分行帳號0000000000000號帳戶存款存摺照片、7-ELEVEN
    交貨便服務單照片（29012號偵卷第57-58、65-69、77-81、
    89-91、93、95-107、121-153頁、155、157頁）；
　㈣王契文領款監視錄影截圖、牟映慈系爭新光銀行帳戶交易明
    細、交易明細、存摺影本(被害人戊○○部分)、王契文領款監
    視錄影截圖、內政部警政署反詐騙諮詢專線紀錄表、牟映慈
    系爭合庫銀行帳戶交易明細、金融機構聯防機制通報單(被
    害人丙○○部分)（5664號偵卷第149、151、161、325、369-3
    73、375-387、447、459-461、463頁）、警員廖柏榮於108 
    年6 月29日出具之偵查報告、牟映慈系爭郵局帳戶交易紀錄
    、自動櫃員機監視錄影畫面翻攝照片3 張、中國信託銀行自
    動櫃員機交易明細表2 張、高雄市政府警察局林園分局昭明
    派出所受理各類案件紀錄表、報案三聯單、內政部警政署反
    詐騙諮詢專線紀錄表、高雄市政府警察局林園分局昭明派出
    所受理詐騙帳戶通報警示簡便格式表、金融機構聯防機制通
    報單、165專線協請金融機構暫行圈存疑似詐欺款項通報單(
    被害人丁○○部分)、警員廖柏榮108 年7 月9 日出具之偵查
    報告（他字卷第17-21、23、27、39、41-55、61-62頁）；
　㈤共同正犯夏志華、王契文、戴韶賢之彰化地院108 年度訴字
    第1173號、臺中地院109 年度原金訴字第1 號刑事判決(本
    院卷125-154頁)。足認足被告上開任意性自白與事實相符，
    堪予採信。本案事證明確，被告參與犯罪組織、加重詐欺及
    一般洗錢犯行可以認定，應依法論科。
四、論罪之理由
　㈠依被告所述情節及卷內證據，被告所參與之本案詐欺集團，
    成員至少有被告、林偉杰、「人造人17號」、「衛生紙」、
    「賽魯」、夏志華、王契文、戴韶賢及向附表一所示被害人
    施行詐術之本案詐欺集團不詳成員，為3 人以上無訛。而本
    案詐欺集團成員對外徵求人頭帳戶，指示被告、林偉杰領取
    內有人頭帳戶金融機構存摺及提款卡之包裹，並撥打電話向
    被害人行騙，使其等受騙而匯款至指定人頭帳戶，而後由擔
    任車手之成員提領被害人匯入款項轉交上手，足徵該組織縝
    密，分工精細，須投入相當成本及時間始能如此為之，並非
    隨意組成之立即犯罪，核屬「3 人以上，以實施詐術為手段
    ，所組成具有持續性、牟利性之有結構性組織」，自為組織
    犯罪防制條例第2 條規定之「犯罪組織」。被告加入本案詐
    欺集團犯罪組織擔任收簿手工作，核此部分所為，係犯組織
    犯罪條例第3 條第1 項後段之參與犯罪組織罪。
　㈡洗錢防制法第15條之特殊洗錢罪，係在無法證明前置犯罪之
    特定不法所得，而未能依洗錢防制法第14條之一般洗錢罪論
    處時，始予適用。倘能證明人頭帳戶內之資金係前置之特定
    犯罪所得（如：詐欺、加重詐欺等），即應逕以一般洗錢罪
    論處，自無適用特殊洗錢罪之餘地。又過往實務見解，雖認
    行為人對犯特定犯罪所得之財物或利益作直接使用或消費之
    處分行為，或僅將自己犯罪所得財物交予其他共同正犯，屬
    犯罪後處分贓物之行為，非本條例規範之洗錢行為，惟依修
    正後洗錢防制法規定，倘行為人意圖掩飾或隱匿特定犯罪所
    得來源，而將特定犯罪所得直接消費處分，甚或交予其他共
    同正犯，或由共同正犯以虛假交易外觀掩飾不法金流移動，
    即難認單純犯罪後處分贓物之行為，應仍構成洗錢防制法第
    2 條第1 或2 款之洗錢行為，尚難單純以不罰之犯罪後處分
    贓物行為視之（最高法院108 年度台上字第1744號、109 年
    度台上字第436號判決意旨參照）。被告及上開本案詐欺集
    團成員，就附表一編1-3 所示詐欺取財（洗錢防制法所規定
    之特定犯罪）犯行，係使各該被害人將款項匯入該集團掌控
    使用之人頭帳戶，而後由車手提款後層轉上手，以隱匿其等
    詐欺所得去向，所為已切斷資金與當初特定犯罪行為之關聯
    性，隱匿犯罪行為或該資金不法來源或本質，使偵查機關無
    法藉由資金之流向追查犯罪者，核與洗錢防制法第14條第1 
    項一般洗錢罪之要件相合。
　㈢行為人於參與詐欺犯罪組織之行為繼續中，先後多次為加重
    詐欺之行為，因參與犯罪組織罪為繼續犯，犯罪一直繼續進
    行，直至犯罪組織解散，或其脫離犯罪組織時，其犯行始行
    終結。故該參與犯罪組織與其後之多次加重詐欺之行為皆有
    所重合，然因行為人僅為一參與犯罪組織行為，侵害一社會
    法益，屬單純一罪，應僅就「該案中」與參與犯罪組織罪時
    間較為密切之首次加重詐欺犯行，論以參與犯罪組織罪及加
    重詐欺罪之想像競合犯，其他之加重詐欺犯行，祗需單獨論
    罪科刑即可，無需再另論以參與犯罪組織罪，以避免重複評
    價。是行為人參與同一詐欺集團之多次加重詐欺行為，因部
    分犯行發覺在後或偵查階段之先後不同，肇致起訴後分由不
    同之法官審理，為使法院審理範圍明確、便於事實認定，應
    以數案中「最先繫屬於法院之案件」為準，以「該案中」之
    「首次」加重詐欺犯行與參與犯罪組織罪論以想像競合。縱
    該首次犯行非屬事實上之首次，亦因參與犯罪組織之繼續行
    為，已為該案中之首次犯行所包攝，該參與犯罪組織行為之
    評價已獲滿足，自不再重複於他次詐欺犯行中再次論罪，俾
    免於過度評價及悖於一事不再理原則。至「另案」起訴之他
    次加重詐欺犯行，縱屬事實上之首次犯行，仍需單獨論以加
    重詐欺罪，以彰顯刑法對不同被害人財產保護之完整性，避
    免評價不足（最高法院109 年度台上字第3945號判決意旨參
    照）。依卷內現存事證、臺灣高等法院被告前案紀錄表，足
    認被告如附表一編號3對被害人戊○○所為之加重詐欺犯行，
    為其參與本案詐欺集團後，經起訴組織犯織，且最先繫屬於
    法院之「首次」加重詐欺犯行。是核被告如附表一編號3 所
    為，係犯組織犯罪防制條例第3 條第1 項後段之參與犯罪組
    織罪、刑法第339 條之4 第1 項第2 款之三人以上共同犯詐
    欺取財罪及洗錢防制法第14條第1 項之一般洗錢罪；就附表
    一編號1-2所為，均係犯刑法第339 條之4 第1 項第2 款之
    三人以上共同犯詐欺取財罪及洗錢防制法第14條第1 項之一
    般洗錢罪。附表一編號1-3之被害人遭詐欺後雖均有多次匯
    款行為，惟彼此間獨立性極為薄弱，依一般社會健全觀念，
    均以視為數個舉動之接續施行，應合為包括之接續一行為評
    價。至附表一編號1-2被害人匯入款項，雖遭多次提領，惟
    此僅係車手接連提取行為，尚非屬刑法上之接續犯。
　㈣被告參與本案詐欺集團，雖未親自實施詐騙行為，而推由同
    犯罪集團之其他成員為之，但被告與本案詐欺集團其他不詳
    成員間，就上開犯行係為獲取報酬而分工收簿手工作，且該
    工作屬上述詐欺集團行騙計畫中不可或缺之重要流程，堪認
    被告與參與上開犯行之林偉杰、「人造人17號」、「衛生紙
    」、「賽魯」、夏志華、王契文、戴韶賢及本案詐欺集團不
    詳成員間，具有相互利用之共同犯意，各自分擔部分犯罪行
    為，就所犯上開加重詐欺等犯行，具有犯意聯絡與行為分擔
    ，為共同正犯。
　㈤被告附表一編號3所犯參與犯罪組織罪、三人以上共同詐欺取
    財罪、一般洗錢罪，附表一編號1-2所犯三人以上共同詐欺
    取財罪、一般洗錢罪，均有部分合致，且犯罪目的單一，均
    為想像競合犯，本院審酌上開各罪之法定刑及被告於審判自
    白一般洗錢之犯行，符合洗錢防制法第16條第2 項減輕其刑
    規定等情，依刑法第55條規定，對被告所犯上開各罪，各從
    一重，均論以三人以上共同詐欺取財罪。檢察官起訴認被告
    所犯參與犯罪組織罪與前開加重詐欺取財等罪首次犯行間，
    為數罪關係，應予分論併罰，容有過度評價之情，難謂允當
    。
　㈥詐欺取財罪，係為保護個人之財產法益而設，行為人罪數之
    計算，應依遭詐騙之被害人人數計算。被告所犯如附表一編
    號1-3所示3 罪，被害人均不同，犯意各別，行為互殊，應
    分論併罰。再被告於本院雖具狀主張其所涉加重詐欺等罪，
    分別經臺中地檢署以本案起訴，另經臺灣桃園地方檢察署以
    108年度偵字第23160號案件起訴，請釋明審判權係屬於桃園
    或臺中，俾免同一犯罪事實遭重覆裁判等語。惟被告所述臺
    灣桃園地方檢察署108年度偵字第23160號案件，依其起訴事
    實，該案遭詐欺之被害人為陳君妍、葉昕瑜及樊敏華，均與
    本案被害人不同，兩者顯非同一案件，而屬數罪併罰，自無
    被告所稱重複起訴、裁判問題，併予敘明。
　㈦刑之加重減輕：
　⒈被告前於104年間因傷害案件，經臺中地院以105年度易字第1
    4號判決判處有期徒刑10月，上訴後經本院以106年度上易字
    第628號判決駁回上訴確定，並於107年8月5日縮短刑期執行
    完畢，有臺灣高等法院被告前案紀錄表存卷可考，其於有期
    徒刑執行完畢後，5年內故意再犯本案有期徒刑以上之各罪
    ，均為累犯。審酌被告於上開時間執行完畢後，未滿1年，
    復於108 年4月加入本案詐欺集團，足認其對刑罰之反應力
    薄弱，且本案並無司法院釋字第775 號解釋意旨所指個案應
    量處最低法定刑，又無法適用刑法第59條規定減輕其刑，而
    應依此解釋意旨裁量不予加重最低本刑之情形（最高法院10
    8 年度台上字第338號判決意旨參照），爰均依刑法第47條
    第1 項規定加重其刑。被告上訴雖以其本案犯行與前案罪質
    不同，依司法院釋字第775 號解釋，原審依累犯規定加重刑
    度不當等語。然大法官釋字第775 號解釋仍肯認累犯加重本
    刑規定，不生違反憲法一行為不二罰之問題，刑法累犯「一
    律加重最低本刑」之規定，須於「不符合刑法第59條所定要
    件之情形下，致生行為人所受之刑罰超過其所應負擔罪責之
    個案，其人身自由因此遭受過苛之侵害部分，對人民受憲法
    第8 條保障之人身自由所為限制，不符憲法罪刑相當原則，
    牴觸憲法第23條比例原則。」之範圍內，始有於該條規定修
    正前，為避免發生上述罪刑不相當之情形，法院就該個案應
    依本解釋意旨，裁量是否加重最低本刑，被告上訴以其前後
    兩案罪質不同，認不應依刑法第47條第1 項規定加重其刑，
    係對該號解釋意旨有所誤會，要難憑採。
　⒉參與犯罪組織情節輕微者，得減輕或免除其刑，組織犯罪防
    制條例第3條第1項但書固定有明文。被告加入本案詐欺集團
    擔任取簿手工作後，實際從事領取金融帳戶包裹工作，且系
    爭帳戶均有被害人遭詐欺而匯款至人頭帳戶情形，難認被告
    參與情節輕微，無從依上開規定減輕或免除其刑。
　⒊洗錢防制法第16條第2 項固規定「犯前二條之罪，在偵查或
    審判中自白者，減輕其刑」。被告對於一般洗錢犯行，於法
    院審理時自白，原應依上開規定減輕其刑，惟被告本案所為
    均係從一重之刑法加重詐欺取財罪處斷，該重罪並無法定減
    刑事由，參照最高法院108 年度台上大字第3563號裁定法理
    ，無從再適用上開條項規定減刑，僅能於量刑時予以衡酌，
    併予敘明。
　⒋刑法第59條之酌量減輕，必於犯罪另有特殊之原因與環境等
    ，在客觀上足以引起一般同情，認為即予宣告法定低度刑期
    尤嫌過重者，始有其適用；至於情節輕微，僅可為法定刑內
    從輕科刑之標準，不得據為酌量減輕之理由（最高法院28年
    上字第1064號、45年台上字第1165號、51年台上字第899號
    判決意旨參照）。近年詐騙集團盛行，屢造成被害人鉅額損
    失，嚴重破壞社會治安，此為立法嚴懲之理由，被告參與本
    案詐欺集團擔任收簿手，圖以詐取財物方式牟取不法利益，
    主觀可非難性高，危害社會秩序甚鉅，其犯罪情狀，客觀上
    難認有何足以引起一般同情而顯可憫恕，或科以最低度刑仍
    嫌過重之情形，並無情輕法重，顯可憫恕之情狀，無從依刑
    法第59條規定酌減其刑，被告上訴空言其犯罪情狀有可憫恕
    之處，請求依上開規定減輕其刑，為無理由。
五、撤銷原判決及自為判決之理由
  ㈠原審審理結果，認被告如其附表編號1-3之犯行罪證明確，分
    別論罪科刑、定應執行刑，並就其被訴參與犯罪組織部分不
    另為不受理之諭知，固非無見。惟查：
　⒈被告所犯為死刑、無期徒刑、最輕本刑為3 年以上有期徒刑
    之罪或高等法院管轄第一審案件者外，於前條第1 項程序進
    行中，被告先就被訴事實為有罪之陳述時，審判長得告知被
    告簡式審判程序之旨，並聽取當事人、代理人、辯護人及輔
    佐人之意見後，裁定進行簡式審判程序。法院為前項裁定後
    ，認有不得或不宜者，應撤銷原裁定，依通常程序審判之。
    刑事訴訟法第273 條之1 第1 、2 項，定有明文。所謂「不
    宜」為簡式審判程序者，例如：被告雖就被訴事實為有罪之
    陳述，但該自白內容是否真實，尚有可疑；或被告對於裁判
    上一罪或數罪併罰之案件，僅就部分案情自白犯罪等情形，
    於此因有證據共通之關係，若割裂適用而異其審理程序，對
    於訴訟經濟之實現，要無助益，此時，自以適用通常程序為
    宜。從而法院裁定進行簡式審判程序後，必以被告全部有罪
    之判決為限。倘認被告上開有罪之陳述仍有疑義，或有「不
    宜」為有罪實體判決之情形者，自應行通常審判程序，方屬
    適法（最高法院98年度台非字第298號判決意旨參照）。查
    被告於原審審理時，固就檢察官起訴之全部犯罪事實認罪，
    原審因而裁定行簡式審判，惟經審理結果，原審就被告所涉
    之參與犯罪組織部分，既認應不另為不受理之諭知（此部分
    認定亦有違誤，詳後述⒉之說明），即認定被告此部分有罪
    之陳述仍有疑義，依上開說明，原不得依簡式審判程序審判
    ，原審未撤銷行簡式審判之原程序裁定，繼續適用簡式審判
    程序審判，訴訟程序顯有違失。　
　⒉原審就被告被訴參與犯罪組織部分，雖以「被告前因參與本
    案詐欺集團而為加重詐欺取財犯行，涉犯刑法第339條之4第
    1項第2款三人以上共同詐欺取財等罪，業經臺灣臺中地方檢
    察署於109年3月31日以108年度偵字第13765號案件提起公訴
    ，於109年5月7日繫屬於本院，並由本院以109年度訴字第10
    90號案件判決，並經被告提起上訴中。檢察官就實質上同一
    案件向本院重行起訴，於109年6月3日始繫屬於本院，此觀
    諸臺灣高等法院被告前案紀錄表（見本院卷第23至32頁、第
    345頁至351頁）、本院卷附臺灣臺中地方檢察署109年6月3
    日中檢增溫108偵29012字第1099043873號函上本院收狀戳日
    期自明」等語，而就被告參與犯罪組織部分不另為不受理之
    諭知。惟查，臺中地院109年度訴字第1090號案件雖繫屬在
    前，惟該案並未就被告所涉參與犯罪組織罪嫌起訴，其起訴
    書犯罪事實業已載明：「乙○○（涉犯參與組織犯罪部分，業
    經本署檢察官108年度偵字第29012號提起公訴，不在本件起
    訴範圍）……」等語，且臺中地院109年度訴字第1090號案件1
    09年8月13日判決時，亦未就被告參與犯罪組織罪裁判，於
    其犯罪事實欄亦明確記載被告參與犯罪組織犯嫌，業於本案
    起訴等語，有上開案件判決書在卷可參（本院卷第85-100頁
    )。是原審認被告參與犯罪組織部分，業經臺中地檢署於另
    案先提起公訴並經裁判，顯有誤會，其逕就此部分為不另為
    不受理之諭知，即有違誤，本院自應就此部分併予裁判。
　⒊原審判決係援引檢察官起訴書之證據作為被告本案論罪之依
    據。惟起訴書關於牟念慈提供之系爭郵局帳戶、新光銀行帳
    戶及合庫銀行帳戶，遭作為詐騙本案被害人戊○○、丙○○、丁○○使用，被害人等匯入款項，並由夏志華、王契文、戴韶賢
    等車手提領之本案詐欺主要犯罪事實，僅提出夏志華等人遭
    起訴之臺中地檢署108年度偵字第28380號、彰化地檢署108
    年度偵字第5656、5664號起訴書作為證據，已屬簡略。且法
    院基於直接審理、言詞審理原則，證據之內容、憑信性，均
    須於本案經合法調查、辯論，始足為判決論斷之依據，自不
    能僅援引相關他案之判決書、起訴書，不調卷踐行證據調查
    程序，即逕採為本案論斷基礎，否則，即屬理由不備、採證
    違法（最高法院95年度台上字第3406號、99年度台上字第39
    33號判決意旨參照)。查共同正犯夏志華、王契文、戴韶賢
    等車手所涉上開加重詐欺等案件，於原審判決之前即已宣判
    ，有上開判決可參，原審未調取上開案件卷證踐行證據調查
    之程序，仍以上開起訴書作為被告此部分犯罪事實之論罪依
    據，其採證違法，且判決理由不備。
　⒋數罪併罰定應執行刑之輕重，固屬法院職權裁量之範圍，惟
    並非概無法律上之限制，仍應受比例原則及公平原則之拘束
    ，兼衡罪責相當及特別預防之刑罰目的，具體審酌各罪犯行
    關聯性、侵害法益之異同、對侵害法益之加重效應及犯罪時
    空之密接程度，綜合考量罪數所反應行為人之人格與犯罪傾
    向等情狀，維持各罪間刑罰體系之平衡。除不得違反刑法第
    51條之外部界限外，尤應體察前述法律規範本旨，謹守法律
    內部性界限，以達刑罰經濟及恤刑之目的。並於裁判內說明
    其裁量之理由，否則即有不備理由之違誤（最高法院105 年
    度台抗字第927 號、109 年度台抗字第1746號裁定意旨參照
    ）。原判決定應執刑之理由僅泛言「分別量處如附表罪刑欄
    所示之刑，並定應執行刑如主文所示，以示懲儆」，並未說
    明如何酌定其主文所示應執行刑之原因，無從審認該定執行
    刑之裁量適法與否，而有理由不備之違法。
　㈡被告上訴主張原審依累犯規定加重其刑及未依刑法第59條規
    定酌減其刑不當，均無理由，業如前述，另被告雖以其欲與
    被害人和解執為上訴理由，惟經本院電詢被害人戊○○、丙○○
    、丁○○，其等均表明無與被告進行調解之意願，有本院公務
    電話在卷可稽（本院卷第221頁)，自無從為有利被告之認定
    。是被告上訴指摘原審量刑過重，係對原審判決量刑職權之
    適法行使，任意指摘，為無理由，然原判決既有上開可議之
    處，自應由本院將原判決撤銷改判。
　㈢爰以行為人之責任為基礎，審酌詐欺集團犯罪危害民眾甚鉅
    ，為政府嚴加查緝並加重刑罰，被告正值青壯，四肢健全，
    有從事勞動或工作之能力，不思循正當管道獲取財物，貪圖
    不法利益，價值觀念偏差，所為嚴重損害財產交易安全及社
    會經濟秩序，破壞人際間之信任關係，造成被害人精神痛苦
    ，且製造金流斷點，造成執法機關不易查緝犯罪，徒增被害
    人求償及追索遭詐騙金額之困難度，危害社會治安與經濟金
    融秩序，均應予非難；兼衡被告前有詐欺犯罪前科，有臺灣
    高等法院被告前案紀錄表在卷可參，素行非佳，其參與本案
    犯罪之分工、角色深淺，犯後於法院坦認犯行，就洗錢犯行
    ，於審理時自白，符合自白減刑之規定（學理所稱想像競合
    所犯輕罪之釐清作用），且因被害人均無意願，而未能進行
    和解、賠償損害，並參酌被害人遭詐欺之金額，暨被告自陳
    高職畢業之智識程度，入監服刑前從事噴漆工作，月收入約
    3萬元，離婚有2名未成年子女需扶養之家庭生活、經濟狀況
    （原審院卷第329頁）等一切情狀，量處如主文第二項所示
    之刑。並審酌被告本案行為，均係於108 年4月20所為，犯
    罪時間甚為密接，犯罪手段與態樣相同，所擔任之角色均相
    同，同為侵害財產法益，並非侵害不可代替或不可回復性之
    個人法益，並參諸刑法第51條第5 款係採限制加重原則，而
    非累加原則之意旨，以及被告參與情節及附表一被害人所受
    財產損失等情況，定其應執行刑如主文第二項所示。又被告
    如附表一編號3之犯行既有上述漏未論罪而經撤銷改判情形
    ，其犯罪不法內容已有擴張，檢察官雖未提起上訴，第二審
    法院仍無刑事訴訟法第370 條所規定不得諭知較重於原審判
    決之刑之禁止不利益變更原則之限制，附此說明。
　㈣行為人以一行為觸犯組織犯罪防制條例第3 條第1 項後段之
    參與犯罪組織罪，及刑法第339 條之4 第1 項第2 款之加重
    詐欺取財罪，依刑法第55條前段規定從一重之加重詐欺取財
    罪處斷而為科刑時，應視其行為之嚴重性、表現之危險性、
    對於未來行為之期待性，以及所採措施與預防矯治目的所需
    程度，於有預防矯治其社會危險性之必要，且符合比例原則
    之範圍內，由法院依組織犯罪防制條例第3 條第3 項規定，
    一併宣告刑前強制工作（最高法院大法庭108 年度台上大字
     第2306號裁定意旨參照），賦與法院就是否宣告強制工作
    一定之裁量權。被告參與本案詐欺集團所為之上開首次加重
    詐欺犯行，雖得依組織犯罪防制條例第3 條第3 項一併宣告
    強制工作。惟審酌其雖參與本案詐欺集團犯罪組織，然係擔
    任
    收簿手工作，受「人造人17號」、「衛生紙」、「賽魯」等
    上手指揮、管理，不具獨立性，且被告於106-108 年間，均
    有工作任職、受薪，有其勞保、所得資料可參（本院卷第17
    3-190頁) ，難認被告係因遊蕩或懶惰成習而犯罪，亦無證
    據足認其有實行詐欺犯行之習慣；復參以其犯後於審理均坦
    認犯行，對於未來正向行為具有期待性，反社會危險性非高
    ；且其因參與本案詐欺集團所受之刑期非短，與其犯行之可
    非難性核屬相當，應可使被告記取教訓，並達懲罰、矯治其
    再犯危險性之目的及特別預防之效果，依憲法比例原則之規
    範，認被告並未達須以保安處分預防矯治之程度而有施以強
    制工作之必要，裁量不予宣告強制工作。
　㈤沒收部分：
　⒈被告與同案被告林偉杰於本案共同領取1個包裹，獲得500元
    之報酬，然該報酬係由林偉杰領走，被告並未實際獲得報酬
    等情，業據被告於原審供陳明確（原審卷第329頁），爰不
    予宣告沒收、追徵。
　⒉至本案車手所提領如附表二所示款項，均已轉交詐欺集團上
    手，亦如前述，非屬被告所有或實際掌控，則被告就所隱匿
    之財物不具所有權及事實上處分權，亦無從依洗錢防制法第
    18條第1 項就所提領全部金額諭知沒收，併予敘明。
據上論結，應依刑事訴訟法第369 條第1 項前段、第364 條、第
299條第1項前段，判決如主文。
本案經檢察官廖志祥提起公訴，檢察官甲○○到庭執行職務。
中　　華　　民　　國　　110 　年　　5 　　月　　25　　日
            刑事第十庭     審判長法　官   陳  宏  卿
　　　　　　　　　　       　　　法　官   簡  芳  潔
　　　　　　　　　　　　　       法　官   林  美  玲
以上正本證明與原本無異。
如不服本判決應於收受送達後20日內向本院提出上訴書狀，其未
敘述上訴理由者，並得於提起上訴後20日內向本院補提理由書（
均須按他造當事人之人數附繕本）「切勿逕送上級法院」。

                                 書記官   張  惠  彥
　　　　　　　　　　　　　　　　 
中　　華　　民　　國　　110 　年　　5 　　月　　25　　日
附錄論罪科刑法條全文：
①組織犯罪防制條例第3條第1項後段
發起、主持、操縱或指揮犯罪組織者，處3年以上10年以下有期
徒刑，得併科新臺幣1億元以下罰金；參與者，處6月以上5年以
下有期徒刑，得併科新臺幣1千萬元以下罰金。但參與情節輕微
者，得減輕或免除其刑。
②中華民國刑法第339條之4
犯第339條詐欺罪而有下列情形之一者，處1年以上7年以下有期
徒刑，得併科1百萬元以下罰金：
一、冒用政府機關或公務員名義犯之。
二、三人以上共同犯之。
三、以廣播電視、電子通訊、網際網路或其他媒體等傳播工具，
    對公眾散布而犯之。
前項之未遂犯罰之。
③洗錢防制法第14條
有第二條各款所列洗錢行為者，處7年以下有期徒刑，併科新臺
幣5百萬元以下罰金。
前項之未遂犯罰之。
前二項情形，不得科以超過其特定犯罪所定最重本刑之刑。
附表一：
編號 被害人 　詐欺時間、方法 轉帳帳戶(戶名：牟映慈） 轉帳時間、金額 　　　主　　　文 1. 丁○○ 於108年4月20日晚上9時許，撥打電話予丁○○，佯裝為購物平台人員，訛稱：誤按訂單，須轉帳至指定之帳戶始能解除訂單云云，致丁○○陷於錯誤，至高雄市○○區○○○路00巷0 號之統一超商自動櫃員機，依指示轉帳。 系爭郵局帳戶 於同日晚上11 時20分、25分 許，各轉帳9, 985元、19,98 5元 乙○○犯三人以上共同詐欺取財罪，累犯，處有期徒刑壹年貳月。 2. 丙○○ 於108年4月20日下午6時56分許，撥打電話予丙○○，佯裝商家人員，訛稱：因會員設定錯誤，應依指示操作自動櫃員機以解除設定云云，致丙○○陷於錯誤，依指示轉帳。 系爭合庫銀行帳戶 ①於同日晚間7時28分、30分許，各轉帳29,989元2次 ②於同日晚間7時50分、58分許，各轉帳29,985元2次    乙○○犯三人以上共同詐欺取財罪，累犯，處有期徒刑壹年貳月。 3. 戊○○ 於108年4月20日下午4時58分許，撥打電話予戊○○，佯稱為其友人，因帳戶有問題，需戊○○幫忙依玉山銀行指示轉帳，才能解除在網路購物平台的會員費云云，致戊○○陷於錯誤，先後至臺中市○○路000號之烏日郵局、臺中市○○路000號之統一超商自動櫃員機，依指示轉帳。 系爭新光銀行戶名 ①於同日下午5時43分許，轉帳29,989元 ②於同日下午6時8分許，轉帳29,985元 ③於同日下午6時25分許，轉帳9,989元 乙○○犯三人以上共同詐欺取財罪，累犯，處有期徒刑壹年參月。 
附表二
編號 人頭帳戶 提款時間 提款金額 提款地點 被害人  1 牟映慈所有之新光銀行南屯分行0000000000000號帳戶 108年4月20日晚間7時11分48秒 2萬元 彰化縣○○鄉○○路0段000號國泰世華銀行秀水分行之自動櫃員機 附表一編號3戊○○   同時12分36秒 2萬元     同時13分28秒 2萬元     同時14分17秒 2萬元     同時15分37秒 9000元    2 牟映慈所有之合作全庫商業銀行0000000000000號帳戶 108年4月20日晚間7時47分31秒 2萬元 彰化縣○○鄉○○路0段000號秀水郵局之 自動櫃員機 附表一編號2丙○○   同時48分15秒 2萬元     同時48分59秒 2萬元     同時49分37秒 2萬元     同時51分2秒 1萬9000元     同日晚間7時54分47秒 2萬元 彰化縣○○鄉○○路0段000號台中商業銀行秀水分行之自動櫃員機    同日晚間8時13分 2萬元     同日晚間8時13分40秒 1萬元    3 牟映慈所有之中華郵政股份有限公司臺中嶺東郵局帳號00000000000000號帳戶 108年4月20日晚間11時25分許 2萬9000元 臺中市○○區○○路0段00號之自動櫃員機 附表一編號1丁○○